【裁判字號】    90,上更(一),7
【裁判日期】    900222
【裁判案由】    違反貪污治罪條例
【裁判全文】
臺灣高等法院臺南分院刑事判決          九十年度上更(一)字第七號  Ａ
      上  訴  人  臺灣臺南地方法院檢察署檢察官
      被      告  庚  ○  ○
      被      告  乙  ○  ○
      共      同
      選任辯護人  蘇  明  道
右上訴人因被告違反貪污治罪條例案件，不服臺灣臺南地方法院八十六年度訴字第一
一二八號中華民國八十九年四月二十五日第一審判決（起訴案號：臺灣臺南地方法院
檢察署八十六年度偵字第六五三號），提起上訴，本院判決後，經最高法院發回更審
，本院判決如左：
      主      文
原判決撤銷。
庚○○共同依據法令從事公務之人員，對於主管事務，直接圖利，處有期徒刑伍年陸
月，褫奪公權年。
乙○○共同公務員之人明知不實之事項，而登載於職務上所掌之公文書，足以生損害
於公眾，處有期徒刑壹年，緩刑年。
      事      實
一、己○○（未經起訴）係台南縣佳里鎮鎮長（任期自八十三年三月一日至八十七年
    二月二十八日止），庚○○係該鎮鎮公所祕書，均為依據法令從事公務之人員。
    因該鎮海澄里番子寮垃圾場即將於民國八十四年二月四日封閉，己○○、庚○○
    明知七股鄉鄉民戊○○並非坐落台南縣佳里鎮○○○段第一四七四號（○‧三○
    一二公頃）、第一四七五號（○‧二一○一公頃）、第一五一三號（○‧一九五
    七公頃）等三筆土地之地主，尚未購得前揭土地，竟共同基於圖利戊○○之意思
    ，由鎮長己○○指示庚○○辦理購置垃圾掩埋場應急用地之相關事宜，並指示庚○○請戊○○以地主身分參加佳里鎮八十四年一月二十八日購置垃圾場應急用地
    會議，而由戊○○以每○‧一公頃土地新台幣（以下同）三百萬元之價格將上揭
    土地出售予佳里鎮公所（得價款二千一百二十一萬元）。嗣八十四年二月間，戊○○再分別以每○‧一公頃土地二百十七萬元及二百五十萬元之價格依序分別向
    地主劉清池及王丁富二人購入前揭土地（劉清池得價款六百五十三萬六千零四十
    元，王丁富得價款一千零十四萬五千元），且倒填地主交付委託書之日期至八十
    三年十二月二十七日及八十四年一月二十七日後，交與庚○○。庚○○在鎮長己○○指示下，要佳里鎮公所代理清潔隊長乙○○基於共同偽造文書之犯意聯絡，
    作成八十四年一月間成立購地小組之不實內容簽呈後，而由庚○○與戊○○簽訂
    不動產買賣契約，且以先支付九成訂金之極優惠方式簽約圖利戊○○，使戊○○
    順利賺得四百五十二萬八千九百六十元之差價利益（即二千一百二十一萬元減去
    六百五十三萬六千零四十元再減去一千零十四萬五千元等於四百五十二萬八千九
    百六十元），足以生損害於佳里鎮公所之資產及公文書之公信力。
二、案經法務部調查局臺南縣調查站移送臺灣臺南地方法院檢察署檢察官偵查起訴。
      理      由
一、被告庚○○否認其有右揭犯行，辯稱：我與戊○○本不相識，因當時佳里鎮適逢
    大拜拜後垃圾堆滿街道的緊急狀況，鎮長下令要儘速購地，戊○○又主動到公所
    表示他有土地要賣，他的土地經視察後又滿合適，鎮長叫我請他來開會，他當時
    有講已購得三筆土地，購地價格三百萬元是購地小組與戊○○討價還價之後決定
    的價格，我只是負責召集人來開會，若我有心藉此圖利，應會找自己的朋友，不
    會找一個不認識的人，我無圖利犯行；至於我請乙○○補該份成立購地小組的簽
    呈，因我當秘書沒有多久，對行政體系不太瞭解，有請教資深課長才寫簽呈，我
    沒有指示乙○○倒填日期云云。被告乙○○坦承成立購地小組的簽呈係其所寫，
    惟否認有何登載不實之行為，辯稱：我係在八十四年一月二十八日應急用地購地
    小組會議下班後，庚○○因事情緊急，我父親係清潔隊長因生病，乃由我代寫該
    份簽呈，是否有倒填日期我沒有印象云云。
二、經查：
  (1)據證人即台南縣佳里鎮鎮民代表丙○○於法務部調查局台南縣調查站訊問時證稱
    ：「原佳里鎮垃圾場用地：：即將填滿，且附近民眾亦一直抗議，該公所遂於八
    十三年十月四日與附近居民達成協議，該番子寮垃圾場於八十四年二月四日封場
    。在協議前，佳里鎮長己○○單獨至我住處：：向我表示：：公所必須尋覓土地
    作為該鎮垃圾場應急用地，因此這購置垃圾場應急用地案子應如何處理，才能賺
    錢：：。過幾天後，己○○即在電話中表示，該鎮公所秘書庚○○處有人報說要
    賣地，請我與楊某連絡，過一陣子，庚○○來電話要我過去找他：：菊華被服廠
    住處商談。待我到該處後，庚○○又找：：一位女代書：：一起討論佳里鎮公所
    垃圾場應急用地所需土地之購買情形，其中庚○○提出塭子內段王丁富及另一名
    西港鄉民所有土地，面積約計七分地。會中該代書指出王丁富的土地約出價：：
    二百六十至二百八十萬元，且僅可能殺價至二百六十萬元，另一名地主：：則可
    殺到較低之價錢。由於庚○○已選定這塊地，我即表示，若未再殺到更低價，則
    將沒錢賺。」、「（庚○○於選定佳里鎮○○○段王丁富、劉清池所有之一四七
    四、一四七五及一五一三號土地作為應急用地後，有無再與你聯繫？）約在八十
    四年一月二十五日左右即佳里鎮第十五屆代表大會第二次臨時全會時，庚○○要
    求我先出錢購買前揭土地，但我基於土地價格偏高，且該鎮垃圾場應急用地尚未
    定案，加上庚○○及己○○之財務狀況不佳，若案子無法通過，黃、楊兩人亦無
    法償還，我遂予以拒絕」、「己○○、庚○○即要求我先以低價購得該土地，然
    後再以高價出售予鎮公所，獲取差價牟利」、「若有買成該土地，賺取差價，我
    會分配予黃、楊二人，但由於我拒絕黃、楊二人之要求，而未參與，因此如何分
    配差價，我尚未有定論」等語（見他字第七一七號卷第九頁反面、十頁正、反面
    ），核與被告庚○○於該調查站訊問時所供承：「在八十三年十月四日與番子寮
    村民達成舊垃圾場封場協議之前：：，鎮長己○○曾要我在佳里鎮轄內尋找願意
    出售適合作垃圾場之用地，在我透過西港鄉○○○○○道該鎮○○○段有約七分
    餘農地願意出賣時，鎮長即指示我聯絡他的好友丙○○洽商購地事宜，我也遵照
    指示於某日：：下午約五時許，電話通知丙○○及黃翠蓮到我：：菊華被服廠協
    商有關購地事宜，惟因價格未談妥而作罷；鎮長是否事先勾串丙○○先行取得垃
    圾場用地再轉售公所從中賺取差價，我不能肯定。」、「當時私下研商時王黃坐
    （即王丁富妻）之土地每分地（註：本件土地交易實際上是以○‧一公頃計價，
    下同）售價為二百六十萬元至二百八十萬元間，而另一土地每分地約在二百十萬
    元左右，後因丙○○嫌價錢太高而作罷。」等語（見同上卷第三十四頁、三十六
    頁反面、三十七頁），大致相符合。是證人丙○○上開所證鎮長己○○與庚○○
    早已企圖推由其向王丁富、劉清池以較低價購買系爭土地再高價轉售佳里鎮公所
    圖利之證詞，應非不可信。
  (2)又被告庚○○已坦承其在鎮長己○○授意下負責該鎮垃圾應急掩埋場購置有關事
    宜（見同上卷第三十三頁反面），且其為佳里鎮公所用地取得小組之成員，該小
    組之決議係採合議制，亦經證人丁家芳證實，並有該公所八十四年一月成立購地
    小組之簽呈影本乙紙在卷可稽（見同上卷第十八頁、四十七頁、二九頁反面）。
    則被告庚○○既已知系爭土地原地主每分地欲售價僅約二百六十萬元或二百十萬
    元，且其又係佳里鎮公所垃圾場應急掩埋場購置事宜之負責人，並為佳里鎮公所
    用地取得小組成員之一，其為何不於佳里鎮公所八十四年一月二十八日垃圾場應
    急用地購置小組會議上將原地主擬出售之價格提出供小組成員參考，竟任令戊○○開出高於該價格甚多之每分地四百三十萬元開始議價，使該小組其他成員誤信
    土地實價高而以每分地三百萬元接受成交（見同上卷第五十九頁反面、六十頁所
    附購地小組會議紀錄影本及一審卷第二二六頁證人郭重雄證詞，均可證明庚○○
    於該小組會議上對戊○○所提出之價格並未表示意見）。參以被告庚○○及證人
    丙○○在調查站之前揭供述，可證明鎮長己○○與被告庚○○有圖利戊○○之犯
    行。
  (3)另戊○○係於八十四年二月初才向王丁富購買系爭土地，業經證人王丁富所陳明
    （見同上他字卷第六頁反面）；而劉清池亦是於八十四年二月三日將其所有系爭
    土地出售予戊○○，亦有其等之買賣契約書存卷可按（見同上他字卷第一三五頁
    ），是戊○○於八十四年一月二十八日參與佳里鎮公所垃圾場應急用地購地小組
    會議決定價格前，並非系爭土地之所有權人，甚或尚未與原土地所有權人訂立買
    賣契約，再參諸證人林秀枝於台南縣調查站證稱：「於八十四年二月三日後，經
    過數日，劉清池曾至我家，要求暫停辦理過戶，因為戊○○所開立予他之訂金（
    支票）無法兌現：：。經我告訴戊○○後，郭某即表示當時若公所尚未確定要買
    該土地，他亦不會購買該土地，且公所所支付之款項尚未取得前，亦不會將訂金
    交付劉清池。」等語（見同上他字卷第一○八頁），及戊○○於台南縣調查站訊
    問時亦坦承其於本件土地買賣當時並無自耕能力，無法接受移轉登記系爭土地（
    見同上他字卷第四十二頁），暨上述丙○○證詞，顯見鎮長己○○與被告庚○○
    有圖使戊○○以低價購得系爭土地再以高價轉售予鄉公所以賺取差價牟利。
  (4)被告乙○○於台南縣調查站及檢察官偵查中已迭次供明其確於八十四年二月三日
    下午下班後，因佳里鎮公所民政課長辛○○質疑尚未成立應急垃圾掩埋場購地小
    組，而不願在該所與戊○○所訂立之系爭土地買賣合約書上蓋章，庚○○乃指示
    其補書具成立購地小組成員之簽呈，且其並為配合購地小組作業，避免矛盾，才
    將簽呈上之日期倒填為八十四年一月等情（見同上他字卷第五十五頁正、反面、
    五十六頁、八十五頁反面、八十七頁反面），核與證人辛○○於台南縣調查站所
    證情節相符合（見同上他字卷第十六頁反面、十七頁）。而佳里鎮公所與戊○○
    就系爭土地所訂立之買賣契約日期確係八十四年二月三日，亦有該買賣契約書影
    本附卷足憑（見同上他字卷第一○九頁、一一○頁）。另被告庚○○於台南縣調
    查站應訊時亦坦承稱：「在八十四年一月二十八日開會前並未特別另外成立購地
    小組，惟在八十四年二月四日簽訂買賣合約前，主計主任甲○○告訴我必須另外
    單獨專案成立垃圾場應急用地之購地小組，我始在鎮長己○○指示下，要新接代
    理承辦人乙○○補做一份成立購地小組之簽呈，並請各一級主管補蓋章，惟將簽
    呈日期虛偽填註為『八十四年一月  日』。」等語（見同上他字第三十七頁反面
    ），參之佳里鎮公所所擬公文稿，通常相關主管核閱後蓋用職章時，均有在職章
    印文處標明蓋用之月、日（見同上他字卷第六十、六十一頁，偵字第六五三號卷
    第四十二頁反面），而成立購地小組之簽呈上各單位主管所蓋之職章，均未標明
    蓋用之月、日（見同上他字卷第十八頁），顯見成立購地小組之簽呈確係虛偽填
    註簽呈日期，各單位主管有所顧慮而均不敢標明蓋用職章之月、日等情，足見乙○○上開於調查站及偵查中所供，應屬實在。是被告乙○○嗣後卸責飾詞及證人
    甲○○、丁○○於原審及本院調查時所述與被告乙○○、庚○○與證人辛○○在
    調查站、檢察官偵查中明確供證相違背，且無實據之證詞，自不足採信。再佳里
    鎮公所並無「購地小組」之建制，如需購置土地則臨時編成任務編組單位（購地
    小組），簽請鎮長核定後處理購地事宜，有佳里鎮公所八十九年二月二十三日八
    九所清字第○○二一七七號函一紙在卷可按（見一審卷第二五二頁），則被告庚○○等於未簽請鎮長成立購地小組前，即由部分佳里鎮鎮民代表及鎮公所主管擅
    行與尚非系爭土地地主之戊○○議定遠高於系爭土地原地主擬出售之購買價，事
    後補書具成立購地小組成員之簽呈，簽呈上之日期倒填為八十四年一月，參之戊○○於台南縣調查站訊問時供稱：我以總價款一千零十四萬五千元向王黃坐、以
    六百五十三萬六千零四十元向劉清池購買前揭土地，而以總價二千一百二十一萬
    元售予佳里鎮公所，其中賺取價差四百五十二萬八千九百六十元（即戊○○將購
    入之土地轉售佳里鎮公所得價款二千一百二十一萬元，減去其向原地主劉清池購
    買佳里鎮○○○段第一四七四號○‧三○一二公頃土地價款六百五十三萬六千零
    四十元，再減去其向原地主王丁富《土地登記其妻王黃坐名義》購買佳里鎮○○○段第一四七五號、第一五一三號共計○‧四○五八公頃土地價款一千零十四萬
    五千元後，所剩差價即為四百五十二萬八千九百六十元）等語（見同上他字卷第
    四十四頁），則被告之行為，已足生損害於佳里鎮公所之資產及公文書之公信力
    。
  (5)綜上所述，足見被告庚○○、乙○○於本院所辯及己○○於本院調查時稱：「戊○○我不認識，從頭到尾我都沒有去接洽；簽呈是開會之前就簽了，是經過合法
    程序。」等語，顯係飾卸刑責之詞，均不足採信。本件事證明確，被告二人之犯
    行，應可認定。至於被告選任辯護人聲請再傳訊證人戊○○乙事，因本件事已明
    確，無予傳訊之必要，附為敘明。
三、查己○○係該鎮鎮長，綜理該鎮各項業務，而被告庚○○係台南縣佳里鎮公所秘
    書，庚○○受己○○指示辦理購置垃圾掩埋場應急用地之相關事宜，為其等二人
    所是認，均係依據法令從事公務之人員，乃竟對於其所主管之佳里鎮購置垃圾掩
    埋場應急用地之相關事宜，以上開不合法之方法圖利戊○○，核被告庚○○所為
    ，係犯修正前貪污治罪條例第六條第一項第四款之公務員對於主管事務直接圖利
    罪及刑法第二百十三條之公務員登載不實事項於公文書罪。又被告乙○○係佳里
    鎮公所代理清潔隊長，為公務員，其作成八十四年一月間成立購地小組之不實內
    容簽呈，核其所為，係犯刑法第二百十三條之公務員登載不實事項於公文書罪。
    按貪污治罪條例已於八十五年十月二十三日修正公布，同年月二十五日生效，關
    於第六條第一項第四款圖利罪之法定刑由五年以上有期徒刑，得併科新台幣一百
    萬元以下罰金提高為五年以上有期徒刑，得併科三千萬元以下罰金，是本案被告
    庚○○行為後法律已有變更，應適用最輕最有利於行為人之法律即修正前貪污治
    罪條例第六條第一項第四款處斷，應予敘明。被告庚○○所犯公務員對於主管事
    務直接圖利罪與己○○間；被告庚○○、乙○○所犯公務員登載不實事項於公文
    書罪與己○○間，有犯意之聯絡與行為之分擔，為共同正犯。又被告庚○○所犯
    上開二罪，有方法結果之牽連關係，為牽連犯，應從一重之公務員對於主管事務
    直接圖利罪處斷。
四、原審未為詳察，以判決諭知被告庚○○、乙○○均無罪，顯有未洽。檢察官上訴
    意旨據以指摘原判決不當，為有理由，應由本院撤銷原判決改判。因此審酌被告
    庚○○、乙○○二人犯罪之動機、目的、手段、所生損害，其品行智識程度、生
    活狀況、年齡、犯罪後之態度等一切情狀，分別量處如主文第二項、第三項所示
    之刑，並依法宣告被告庚○○褫奪公權三年，以資懲儆。
五、另查修正前貪污治罪條例第九條第一項所規定應予追繳沒收者，係以被告貪污所
    得之財物為限。本件被告庚○○圖利之犯行，使戊○○順利賺得四百五十二萬八
    千九百六十元之土地差價利益，而被告庚○○與鎮長己○○並未因此取得任何財
    物，亦查無彼等二人得利之證據，揆諸上開說明，該戊○○賺得四百五十二萬八
    千九百六十元差價利益，毋庸諭知追繳沒收或發還被害人佳里鎮公所，併此敘明
    。
六、又查被告乙○○未曾受有期徒刑以上刑之宣告，有臺灣高等法院被告全國前案紀
    錄表可憑，其犯罪情節非重大，經此偵審程序及科刑之教訓後，當知警惕，應無
    再犯之虞，本院認其所受宣告之徒刑，以暫不執行為適當，併予宣告緩刑三年，
    以勵自新。
據上論結，應依刑事訴訟法第三百六十九條第一項前段、第三百六十四條、第二百九
十九條第一項前段，修正前貪污治罪條例第二條前段、第六條第一項第四款、第十六
條、第十七條，刑法第十一條前段、第二條第一項但書、第二十八條、第二百十三條
、第五十五條、第三十七條第二項，第七十四條第一款，判決如主文。
本案經檢察官李傳來到庭執行職務。
中    華    民    國      九十      年      二      月      二十二      日
                                  臺灣高等法院臺南分院刑事第一庭
                                      審判長法官  鄭    文    肅
                                            法官  王    浦    傑
                                            法官  黃    三    哲
右正本證明與原本無異。
如不服本判決，應於判決送達後十日內向本院提出上訴狀，其未敘述理由者並應於提
出上訴狀後十日內向本院補提理由書（應附繕本)。
                                      法院書記官  陳    淑    貞
中    華    民    國      九十      年      四      月        十六      日
附錄本案論罪科刑適用法條全文：
修正前貪污治罪條例第六條第一項第四款：
有左列行為之一者，處五年以上有期徒刑，得併科新臺幣一百萬元以下罰金：
第四款：對於主管或監督之事務，直接或間接圖利者。
刑法第二百十三條：公務員明知為不實之事項，而登載於職務上所掌之公文書，足以
                  生損害於公眾或他人者，處一年以上七年以下有期徒刑。


司法院資訊處製作；財團法人民間司法改革基金會備份。
